【裁判字號】    98,重訴,32
【裁判日期】    990121
【裁判案由】    請求返還借款
【裁判全文】
臺灣屏東地方法院民事判決              98年度重訴字第32號
原      告  陽信商業銀行股份有限公司
法定代理人  丁○○
訴訟代理人  戊○○
被      告  庚○
            丙○○
            辛○○○
            乙○○○○○○
上列一人
訴訟代理人  甲○○    住屏東縣車城鄉○○路72之10號
            黃正男律師
上列一人
複代理人    郭季榮律師
上列當事人間請求返還借款事件，本院於民國99年1 月7 日言詞
辯論終結，判決如下：
    主  文
被告庚○、丙○○、辛○○○應連帶給付原告新臺幣仟壹佰玖
拾伍萬玖仟陸佰拾柒元及其中新臺幣貳仟萬元自民國九十一年
十二月十八日起至清償日止，按年息百分之十點二計算之利息：
暨按上開利率百分之二十計算之違約金。
原告其餘之訴駁回。
訴訟費用由被告庚○、丙○○、辛○○○連帶負擔。
    事實及理由
壹、程序方面：
一、原告之法定代理人原為陳勝宏，嗣於審理中變更為丁○○，
    有原告法人事項變更登記表在卷可稽，其並具狀聲明承受本
    件訴訟，依法自得准許。
二、被告庚○、丙○○、辛○○○經合法通知未於言詞辯論期日
    到場，核無民事訴訟法第386 條各款所列情形，爰依原告之
    聲請，准由其一造辯論而為判決。
貳、實體方面：
一、原告主張：
  (一)被告即借款人庚○邀同連帶保證人即被告丙○○、辛○○○
    、乙○○○○○○於民國84年7 月12日向訴外人屏東縣屏東
    市第二信用合作社（90年9 月14日起由陽信商業銀行股份有
    限公司即原告概括承受其全部營業及資產、負債並繼續營業
    ）（下稱屏東二信）借款新台幣（下同）2,000 萬元（下稱
    系爭借款），期限自84年7 月12日起至89年6 月27日止，利
    息按年息10.2％計算，未按期攤繳本息時，除按上開利率計
    息外，逾期在6 個月以內按上開利率百分之10，逾期超過6
    個月以上者，就超過部分，按上開利率百分之20計付違約金
    ；被告庚○並提供其所有坐落屏東縣恆春鎮○○○段000-00
    00號土地為擔保，設定本金最高限額抵押權擔保債權額2400
    萬元，並立有借據（下稱系爭借據）及抵押權設定契約，被
    告庚○嗣後又將上開不動產移轉所有權予第三人龔明郎。本
    件與本院91年度執宇字第7561號、7814號、11280 號拍賣抵
    押物強制執行事件合併拍賣，與11280 號為同一債權。依據
    本院91年度執宇字第7561號、7814號、11280 號拍賣抵押物
    強制執行事件，拍賣被告庚○之上開不動產分配受償後，仍
    有本金2,000 萬元、利息9,537,347 元、違約金2,422,290
    元，合計31,959,6 37 元未受償。迭經催討，仍無法清償，
    爰依法提起本訴等語，並於本院聲明：被告等應連帶給付原
    告31 ,959,637 元及其中2,000 萬元自91年12月18日起至清
    償日止按年息10.2％計算之利息，並按上開利率百分之20計
    付違約金。
  (二)對被告王采甄抗辯之陳述：
  1.依84年合作社的時空背景，承辦貸款時為服務客戶，並未強
    制約定借據上之簽名須由本人親簽，而是核對授信約定書之
    留存印鑑與借據是否相符，若是符合始可貸放撥款，因為印
    章是被告留存，任何人未經許可也拿不到，除非被告王采甄
    同意授與他人，否則系爭借據上不可能留存其印文，原告也
    不可能同意貸放。次查依法律之規定，有使用文字之必要者
    ，得不由本人自寫，但必須親自簽名，如有用印章代簽名者
    ，其蓋章與簽名生同等之效力，民法第3 條定有明文。又消
    費借貸契約之訂立，法律上並無應以書面為之規定，民法第
    3 條第1 項所謂依法律之規定有使用文字之必要者，即不包
    含消費借貸契約之訂立在內（最高法院27年度上字第3240號
    判例參照）。
  2.被告之父母即訴外人王八郎、訴外人洪秀娟與被告庚○、訴
    外人鄭木貴、被告丙○○、訴外人黃安慶等共同合夥購買坐
    落屏東縣恆春鵝鑾鼻段及鼻子頭段等38筆土地，面積達425,
    536 平方公尺，基於合作社法規，自然人借款有一定上限，
    且會視情況要求增加連帶保證人。本院98年重訴字第33號，
    證人己○○證稱被告所簽之授信約定書，是指上述土地貸款
    的對保書，因為鼻子頭220-22、220-23、220-24貸款期間皆
    是同年六、七月份，借款人及連帶保證人皆為王芳氓、訴外
    人王芳玲、庚○、辛○○○、丙○○。
  3.被告王采甄若不是受父母之請託，讓貸款案件順利進行，為
    何千里迢迢從車城坐車到屏東車站？且請住屏東市之借款人
    庚○（本院98年重訴第33號，庚○證稱王八郎打電話請他至
    車站接被告乙○○○○○○）到車站接被告王采甄至屏東二
    信總社對保。被告王采甄辯稱與借款人不認識，既然不認識
    為何把戶籍從車城遷入借款人即被告庚○家（屏東市○○路
    ○○段60號）？可見被告王采甄與庚○相識並為讓貸款案順
    利通過，同意擔任系爭借款之連帶保證人。被告王采甄為知
    識份子，豈會不知至銀行簽立授信約定書是為何事？其父母
    與庚○等合夥購買屏東縣恆春鵝鑾鼻段及鼻子頭段等38筆土
    地須龐大資金，且訴外人東群育樂開發股份有限公司股東的
    契約書亦提到，他們決議購買方式決議董事長全權處理，其
    甚至有被告之簽名。
二、被告方面：
  (一)被告王采甄則以：
  1.原告提出之借據關於連帶保證人乙○○○○○○之簽名與印
    文，並非其親簽及所有，僅是授信約定書之簽名為真正，而
    其並無為被告庚○就系爭借款擔任連帶保證人之意思表示，
    故原告請求其負擔連帶保證之責任，自無理由。故依據民事
    訴訟法第277 條前段規定。其既已否認擔任系爭借款之連帶
    保證人，原告就此有利於己之事實，應負舉證責任。
  2.其次其可能係遭人偽造印文蓋用於相關借款文件，有如下事
    證可循：依卷附財政部台灣省南區國稅局屏東縣分局82年度
    綜合所得稅稅額證明書所示其無任何所得收入，無任何還款
    能力，何能得屏東二信所允，向其借款高達2 千萬元，並另
    擔任他人借款2000萬元之連帶保證？而且當初其向屏東二信
    提出申辦貸款，僅欲貸款100 萬元，用以經營補習班，而因
    其父甲○○當時與任屏東二信主席即訴外人黃安慶熟識之故
    ，始向屏東二信申辦。其僅於部分徵信文件如授信約定書簽
    名並未用印，事後系爭借據竟出現如同授信約定書上經偽造
    之印文？恐係遭屏東二信內部人員設計所致。若其有擔任系
    爭借款連帶保證或其餘借款之意，屏東二信何以未要求其在
    系爭借據親自簽名用印，卻僅主張該借據上之印文，與其遭
    人偽造於授信約定書上印文為同一，顯見系爭貸款案，有重
    大瑕疵。再者，其至84年6 月22日始前往屏東二信於授信約
    定書上簽名並未用印，何以早於84年6 月16日借款申請書上
    即有偽簽之王芳字樣，並出現與在後之授信約定書上同一
    印文，可見該顆印章係由屏東二信人員所持有。又原告雖主
    張因借據上之印文與授信約定書上之印文同一，故依法得放
    款，惟若為他人偽造，自與其無涉。況依授信約定書記載，
    其僅於第10條約定：「凡持有貴社發給立約人之擔保物收據
    或保管證或立約人印鑑，前往貴社請求返還或更換擔保物及
    其有關文件者，均視為主約人之代理人，貴社得准予返還或
    更換之。」，尚無依核對授信約定書及借據上印文同一即可
    放款之約定。雖民法第3 條第2 項有所謂「如有用印章代替
    簽名者，其蓋章與簽名生同等之效力。」，然須係本人持用
    親自蓋章，始生代替簽名之效果。若為他人未經授權偽造蓋
    用，自無代替簽名之效果等語置辯，並聲明：1.原告之訴駁
    回。2.訴訟費用由原告負擔。
  (二)對原告抗辯之陳述：
  1.依證人林健文於本院98年度重訴字第33號審理時供述，除授
    信約定書上被告之簽名外，其他文書如借款申請書、個人資
    料表、借據等其他文書，除丙○○字跡外，均為林健文所為
    。又依證人林健文、蔡嘉祥、賴秀琴、己○○等人於本院98
    年度重訴字第33號審理時證稱，被告為他人之人頭。足徵本
    件爭點為被告就擔任系爭借款之連帶保證是否同意？原告之
    舉證，無非基於系爭借據上之印文既與系爭授信約定書之印
    文同一；且證人己○○已佐證被告於授信約定書上親自簽名
    用印；而己○○於對保時已告知相關不動產貸款云云。然查
    ：依被告庚○於本院98年度重訴字第33號審理時證述，伊對
    保時沒有帶印章或拿印章出來蓋，顯見己○○所言不實。按
    己○○為當時授信約定書代理林健文進行對保之人員，該授
    信約定書之製作，迄今已逾十四年，其僅為代理人，本身承
    辦業務繁忙眾多，豈會就本個案如此記憶深刻；且渠為刊害
    關係人，若證述被告未用印，自為失職，恐遭原告訴究賠償
    ，足徵其證述，顯有偏頗之虞。又其僅到原告總社一次辦理
    對保，時間為84年6 月22日，然何以時間在前之84年6 月16
    日借款申請書亦出現與授信約定書同一印文，且如本院98年
    度重訴字第33號之借據二張、取款憑條、個人資料表均出現
    同一印文，證人林健文竟無法說明，係何人將該被遭盜刻之
    印章交付渠使用及被告有無授權渠於相關文書簽名、用印？
    足徵原告提出之文書有關印文部分，顯係遭人以偽造印章用
    印，絕未經被告同意。又授信約定書製作時間為84年6 月22
    日，而原告放款審核委員會決議放款2000萬元係於84年6 月
    27 日 。原告既於84年6 月27日始決議放款，己○○如何於
    84年6 月22日對保時，告知有關本件借款已經核准，並擔任
    系爭借款之連帶保證人？足徵證人林健文辯稱對保時，已告
    知被告為系爭借款連帶保證乙事，洵不足採。綜上，證人林
    健文未經被告授權，亦未告知被告將為系爭借款連帶保證，
    竟逕行於系爭借據上以被告名義偽簽姓名、偽造印文，足徵
    被告絕未與原告有就系爭借款擔任連帶保證之合意。
  2.原告固又主張民法第3 條規定及最高法院27年度上字第3240
    號判例，主張印文與簽名有同一效力云云。惟查依前揭條文
    判例已明示「但必須親自簽名，如有用印章代簽名者，其蓋
    章與簽名生同等之效力。」顯見若以蓋印代替簽名，必須由
    本人親自持用蓋章，始生代簽名之效力。證人林健文已稱證
    渠不記得有無經伊授權於系爭借據上為用印簽名。足徵系爭
    借據自無從拘束伊。
  3.末查伊係因欲向原告借款創設經營補習班，始前往原告總社
    對保，因未帶印章，且嗣後未獲通知辦理，而不了了之。本
    件訴訟相關借款，縱如林健文等人所述，因黃安慶、王八郎
    、庚○、鄭木貴而起，然伊從末同意擔任任何人之人頭向原
    告申辦高達數千萬元之借款人或連帶保證人，原告亦從未告
    知伊擔任高達數千萬元之借款人或連帶保證人，達成借款或
    連帶保證之合意。足徵系爭借款，與伊無涉。
  (二)被告庚○、丙○○、辛○○○經合法通知，均未於言詞辯論
    期日到場，亦未提出書狀作何聲明或陳述供本院審酌。
三、經查：
  (一)原告主張上開之事實，業據其提出授信約定書4 件、借據、
    本院91年度執宇字第7561號、7814琥、11280 號分配表影本
    、財政部台財融三字第0900000153號函等件為證，且被告庚
    ○、丙○○、辛○○○經合法通知均未於言詞辯論期日到場
    爭執，復不提出書狀答辯以供本院斟酌，依民事訴訟法第
    280 條第3 項：「當事人對於他造主張之事實，已於相當時
    期受合法之通知，而於言詞辯論期日不到場，亦未提出準備
    書狀爭執者，準用第1 項規定」，及同條第1 項前段：「當
    事人對於他造主張之事實，於言詞辯論時不爭執者，視同自
    認」等規定，自應視為被告庚○、丙○○、辛○○○業已對
    原告主張之上開事實自認，是應認原告之主張可資採信。
  (二)至被告王采甄雖對原告提出之授信約定書上簽名為真正一節
    並未爭執，僅以系爭借款所蓋印文非其所有，簽名亦非其所
    為，與原告間未就系爭借款成立連帶保證契約，故無須負責
    等詞置辯，則原告應就被告王采甄間就系爭借款成立連帶保
    證契約之有利於己之事實負舉證責任。而查：證人即原放款
    承辦人員林健文於本院98年度重訴字第33號審理中證稱：除
    授信約定書上被告之簽名外，其他文書如借款申請書、個人
    資料表、借據、徵信報告表、不動產調查核算表等其他文書
    ，除丙○○字跡外，均為伊所簽寫等語，另關於被告有無授
    權證人林健文授權製作上開文書？及代為簽名蓋章？證人林
    健文則答以不記得等語，另以被告庚○名義借款2 千萬元，
    被告擔任連帶保證人之貸款案（按：即本件系爭借款）之有
    關對保資料，證人林健文則證述如以前述所講之股東名義借
    錢，不論用何人名義借錢都算是同一件等語，有本院98年度
    重訴字第33號98年12月24日言詞辯論筆錄在卷可參（見本院
    卷第146 至149 頁），復經本院調閱該民事卷審閱無誤，則
    系爭借款所簽借據上被告王采甄簽名既非被告親自所為，所
    蓋用印文原告未能證明是被告王采甄授權證人林健文蓋用，
    則證人己○○雖於本院審理中證述該授信約定書曾經由伊與
    被告王采甄親自對保及所蓋印文係經由被告王采甄交付蓋印
    等語在卷（見本院卷第第112 頁背面至第113 頁），然被告
    王采甄既否認有蓋用系爭借款上之印文，原告復未能舉證為
    被告王采甄授權林健文代為蓋用，則系爭借款之借據上被告
    王采甄印文係遭他人盜用可堪認定，從而被告王采甄抗辯與
    原告間就系爭借款未成立連帶保證契約等詞核屬可採。
  (三)從而，原告依消費借貸及連帶保證之法律關係，請求被告庚
    ○、丙○○、辛○○○連帶給付如主文第1 項所示之金額、
    利息及違約金，為有理由，應予准許；至被告王采甄部分以
    原告未能證明就系爭借款與其成立連帶保證契約，則原告依
    據連帶保證之法律關係請求被告王采甄連帶給付如聲明所示
    金額及利息併違約金，於法無據，應予駁回。
四、本件事證已臻明確，兩造其餘主張、陳述及立證方法，經核
    於判決不生影響，爰不逐一論列，附此敘明。
據上論結：原告之訴為一部有理由，一部無理由，依民事訴訟法
第385 條第1 項前段、第79條、第85條第2項，判決如主文。
中    華    民    國    99    年    1     月    21    日
                  民事第一庭    法  官  潘快
正本係照原本作成。
如不服本判決，應於收受送達後二十日內向本院提出上訴書狀，
其未表明上訴理由者，應於提出上訴後二十日內向本院補提理由
書狀（均須按他造當事人之人數附繕本）
                                書記官  黃麗燕
中    華    民    國    99    年    1     月    22    日

司法院資訊處製作；財團法人民間司法改革基金會備份。
